最高法院刑事判決　　　　　　　　　　　　　　　八十八年度台上字第四七三四號
　　上　 訴　 人　台灣高等法院檢察署檢察官
　　上訴人即被告　甲○○　男
　　　　　　　　　丙○○　男
　　右 　一　 人
　　選 任辯護 人　王偉凡律師
　　被　　　　告　丁○○　男
　　　　　　　　　乙○○　男
右上訴人等因被告等偽造有價證券案件，不服台灣高等法院中華民國八十八年三月二
十四日第二審更審判決（八十七年度上更(二)字第五二五號，起訴案號：台灣台北地方
法院檢察署八十二年度偵字第九四六八、九七九二、一一○二八、一一一九二、一三
三九○號，八十二年度偵緝字第四三二號），提起上訴，本院判決如左：
    主  文
原判決撤銷，發回台灣高等法院。
    理  由
本件原判決認定上訴人即被告甲○○、丙○○為仲緯建設股份有限公司（下稱仲緯公
司）之董事長及副總經理，得悉祭祀公業鄭乾元所有坐落台北市○○區○○段一小段
有一塊土地約四萬餘坪，被聯勤總司令部徵收後，未作軍事用途，不符徵收條件，可
透過關係請求撤銷徵收，發還土地，認有利可圖，亟思於該土地發還前，以便宜之價
格購買，惟須龐大之資金。二人竟共同意圖為自己不法之所有，共謀以偽造之銀行存
款單詐騙金錢，乃對外放出風聲，佯稱丙○○係台灣土地銀行（下稱土銀）退休之副
理，關係良好，如有金主透過仲緯公司，將資金存入土銀定期存款，將可享受較高之
利率，仲介者亦可獲得佣金。緣陳金英與甲○○相識，獲悉上情後，經陳金英將消息
告知賴志明轉告謝進昌（以上三人從事仲介業，因檢察官上訴逾期，均經判決無罪確
定），謝進昌再輾轉告知任職於台中市第七信用合作社（下稱七信）之乙○○（詳後
述）。因三富汽車工業股份有限公司（下稱三富公司）與七信有資金往來，乙○○乃
洽詢三富公司財務部資金組組長丁○○（詳後述），將三富公司資金轉存土銀之可能
性。丁○○以如果利率能在百分之八‧二五，有利差就可以作。乙○○即與謝進昌、
賴志明、陳金英同往台北仲緯公司，找甲○○、丙○○洽談，告以利率須百分之八‧
二五，三富公司才可能同意轉存。甲○○、丙○○同意該條件，但稱銀行只同意百分
之八，故存單上只能記載百分之八，其餘百分之○‧二五另以補貼之方式給付，又稱
該筆定存是透過關係才有高利，屬銀行之內帳，存戶如要對帳，應將對帳單寄給仲緯
公司，由仲緯公司持向土銀辦理。談妥後，乙○○將詳情告知丁○○，丁○○認有利
差可賺，乃簽報三富公司核准，為轉存方便，先於民國八十一年四月二日與謝進昌前
往台北市○○路四十六號土銀總行，以丁○○名義開立第一六○九八－五帳號活期儲
蓄存款帳戶，再於同年月十一日經公司核准簽發票據後，將三富公司所有之新台幣（
下同）一億元資金匯入土銀總行丁○○帳戶內，並於同年月十三日將蓋好丁○○印章
之取款條及存摺交給乙○○，轉交謝進昌，由謝進昌與賴志明、陳金英、丙○○同往
土銀總行辦理轉存手續。甲○○則於仲緯公司偽造土銀總行營業部承辦人朱小霞及高
級專員游庭川印章各一枚，蓋於定期存單上，並偽簽游庭川之署押，以偽造如原判決
附表所示一億元之「台灣土地銀行整存整付定期儲蓄存款存單」一張交付丙○○，供
共同詐騙三富公司一億元之用，足以生損害於朱小霞、游庭川、三富公司及土銀。丙
○○等人到達土銀後，由丙○○持取款憑條及存摺辦理手續，惟因丁○○在取款憑條
旁加註該筆款限轉存三富公司定期存款之用，丙○○見無法得逞，即請謝進昌趕至台
中，經由乙○○找丁○○重新書寫另一張取款憑條。丙○○又於八十一年四月十四日
與謝進昌、陳金英、賴志明同往土銀，由丙○○持重新書寫之取款憑條及存摺辦理時
，與甲○○共同意圖為自己不法之所有，竟要求承辦人王俊凱提領一億元，致王俊凱
陷於錯誤，以為三富公司要求提領，遂開立以土銀營業部為發票人，台灣銀行營業部
為付款人之支票（下稱台支支票）十六紙交付，而未以三富公司名義辦理轉存定期存
款。丙○○領得上開十六紙支票後，交給謝進昌二個牛皮紙信封，其中一個裝有偽造
如原判決附表所示之一億元定期存款存單一張，另一個則裝有六百萬元佣金之台支支
票。謝進昌取得該偽造之存單後，即刻趕回台中，交給乙○○轉交丁○○，由丁○○
交回三富公司置放於保險箱中。嗣仲緯公司按月匯寄利息給三富公司，使三富公司誤
以為存單沒有問題。而乙○○收取之佣金六百萬元，自己分得一百九十萬元，丁○○
分得一百三十五萬元，其餘則分給陳金英、賴志明、謝進昌及張林美錦等人。其後，
八十一年七月間及八十二年二月間，三富公司為明瞭與土銀之存款情形，透過資誠會
計師事務所欲與土銀對帳，丁○○爰將對帳單寄到仲緯公司。甲○○、丙○○收到三
富公司之對帳單後，竟於八十一年七月間，偽刻「台灣土地銀行總行營業部核簽章」
之圓戳，及「蔡見福」之印章，基於概括犯意，先後於八十一年七月二十九日及八十
二年二月十日連續蓋用於三富公司寄來之對帳單上，而偽造土銀之對帳單後，寄回三
富公司，足以生損害於蔡見福、三富公司及土銀。甲○○、丙○○領得前揭款項後，
甲○○指示丙○○暫存於其個人之帳號內，其中六千萬元花用於支付祭祀公業鄭乾元
之履約保證金，餘款則花用於仲緯公司之土地投資。嗣因祭祀公業之土地一直無法解
決，定期存款到期，籌不出錢償還。三富公司於八十二年四月十四日派職員王溪塗陪
同乙○○、謝進昌前往台北土銀總行欲取款時，始獲悉被騙等情。因而撤銷第一審關
於甲○○、丙○○部分之判決，改判論處甲○○、丙○○共同連續行使偽造公文書罪
刑。另以公訴意旨略以：被告乙○○與謝進昌、陳金英、賴志明、甲○○、丙○○共
謀尋找金主，而由與乙○○熟識之被告丁○○向三富公司簽議以一億元轉存土銀，以
謀取較高額利息。三富公司同意後，丁○○依丙○○、乙○○、謝進昌之議，先於八
十一年四月一日北上，前往土銀以其個人名義開立第一六○九五－八（諒係一六○九
八－五之誤）號活期儲蓄存款帳戶。再於同年月八日利用休假期間竊得公司印鑑用印
，簽得一億元匯票，匯入上開帳戶內。嗣將存摺、印章交由乙○○轉交謝進昌。謝進
昌遂於八十一年四月十四日，夥同陳金英、賴志明、丙○○前往土銀，由丙○○持丁
○○之存摺、印章提領該一億元，並將偽造之一億元存單交由謝進昌帶回台中交與乙
○○轉交丁○○持向三富公司搪塞。贓款則朋分花用。迄八十一年六月及十二月，丁
○○又從乙○○、謝進昌、丙○○之議，偽造土銀對帳單，以取信三富公司。嗣因該
存單於八十二年四月十四日到期，三富公司派員提領時，始發覺上情。因認乙○○、
丁○○共犯刑法第二百零一條第二項、第三百三十九條第一項、第二百十六條、第二
百十條及第三百二十條第一項等罪嫌云云。然經審理結果，認為不能證明其犯罪，因
而維持第一審諭知乙○○、丁○○無罪之判決，駁回檢察官在第二審之上訴，固非無
見。
惟查：(一)政府股份在百分之五十以上之銀行，雖屬公營銀行，其服務之職員，亦為刑
法上之公務員，但公營銀行與存款戶間之存款往來，乃私經濟行為，並非執行政府公
務，其因客戶存款所製作之存摺或存單，參酌銀行法第七條、第八條意旨，係供存款
人，憑以提取存款之證明，屬於私文書。台灣土地銀行雖為公營銀行，但於存款戶辦
理定期存款時，所製作之存單，乃本於私經濟行為而製作之文書，為私文書；其後為
核對存款帳目所製作之對帳單，亦同。原判決以上訴人即被告等先後偽造台灣土地銀
行之存單、對帳單，係偽造公文書，即有適用法則不當之違誤。(二)國家制定刑事訴訟
法之目的，在於對特定被告之特定犯罪事實，經由審判程序以決定國家刑罰權對之存
在與否及其範圍，實施刑事訴訟程序之公務員，自應兼顧實質的真實發現及程序之正
義，以保護被告之合法權益。故刑事訴訟法第九十五條第一款規定：訊問被告應先告
知犯罪嫌疑及所犯所有罪名，罪名經告知後，認為應變更者，應再告知。查本件第一
審檢察官係以上訴人即被告等，行使偽造有價證券及行使偽造私文書，依刑法第二百
零一條第二項及同法第二百十六條、第二百十條提起公訴；原判決認定上訴人即被告
等係犯行使偽造公文書罪，而依刑法第二百十一條、第二百十六條論處罪刑，其罪名
並不相同。乃原審於審判期日，並未依上開規定，告知變更之罪名，使上訴人即被告
等在審判期日得適切行使法律所賦予之防禦權，並就此為有利辯明之機會，即遽行判
決，亦有未合。(三)證物應示被告，令其辨認，如係文書而被告不解其意義者，應告以
要旨，刑事訴訟法第一百六十四條定有明文。原判決以偽造之存單，採為上訴人即被
告等犯罪之證據，自應依上開規定將該存單提示上訴人即被告等，令其辨認，如不解
其意義時，並應告以要旨，方為合法。查上開存單已經查扣於贓物庫（見第九七九二
號偵查卷第二四六頁），乃原審並未於審判期日調取上開證物，依法踐行調查證據之
程序，即遽行判決，自有應於審判期日調查之證據而未予調查之違法。(四)有罪之判決
書，須將認定之犯罪事實詳記於事實欄，然後於理由內逐一說明其憑以認定之證據，
使事實與理由兩相一致，方為合法。本件原判決事實係認定，丁○○將三富公司之一
億元存入其私人在土銀開立之帳戶，再填具取款條，經由乙○○、謝進昌，輾轉交由
丙○○將之領出；其後丙○○將甲○○偽造之一億元存單，持交謝進昌帶回台中，交
給乙○○轉交丁○○，由丁○○交回三富公司。依其認定之事實，上訴人即被告等於
提領一億元時，並未持該偽造之存單，向土銀行使。乃理由卻謂上訴人即被告等，係
「以偽造定期存單持向土銀（行使）致承辦人陷於錯誤而交付財物」（見原判決第十
三面第十四、十五行）。其事實之認定與理由之說明不相適合，自有理由矛盾之違誤
。(五)原判決已明白認定上訴人即被告等，為詐取財物，先命丁○○在土銀開立帳戶，
再將三富公司之一億元，匯入丁○○私人帳戶，嗣填具丁○○之取款條領出。依其情
節，存款戶及提款人既均為丁○○，則土銀憑取款條付款時，不可能誤以為三富公司
要提款。乃原判決事實又記載，丙○○「竟要求（土銀職員）王俊凱將提領一億元，
致王俊凱陷於錯誤，以為三富公司要求提領」云云（見原判決第六面第一行），前後
亦自相矛盾。(六)原判決理由雖說明先後偽造及行使偽造之文書，係基於概括之犯意，
依連續犯論以一罪。然事實欄僅認定，先後二次偽造對帳單並持以行使，係基於概括
之犯意（見原判決第七面第一至第三行），並未認定先前偽造一億元存單，並持以行
使部分，亦在概括之犯意範圍內，已有未合。且未引用刑法第五十六條，亦有不適用
法則之違誤。(七)實施刑事訴訟程序之公務員，就該管案件，應於被告有利及不利之情
形，一律注意，刑事訴訟法第二條第一項定有明文。原判決以丁○○匯款至土銀轉存
時，不知有佣金之事（見原判決第十九面第十、十一行），認為丁○○亦受矇騙。但
乙○○於偵查中已供稱：「大約去年（指八十一年）三月底，我跟他（指丁○○）說
佣金的事」（見第九四六八號偵查卷第六十六頁背面）。乙○○且於取得佣金後，除
自己分得一百九十萬元外，迅於八十一年四月二十日，電匯一百三十五萬元進入丁○
○之帳戶（見第九四六八號偵查卷第七十四頁）。其時間順序，核與丁○○於八十一
年四月十一日，將三富公司之一億元存入私人帳戶，並於八十一年四月十四日領出，
均相吻合。又丁○○確已收到一百三十五萬元佣金，有電匯單可憑，但在偵查中猶否
認收取佣金（見第九四六八號偵查卷第六十四頁）。上開不利於丁○○之證據何以不
足採納，原判決未予說明，尚難昭折服。(八)丁○○為三富公司之資金組組長、乙○○
為台中七信之職員，對於銀行存款業務，知之甚稔。本件涉案之存單係「整存整付定
期儲蓄存單」，且已載明「到期本息一次付清」，有該存單影本在卷可稽；但其利息
卻由丙○○及乙○○按月匯寄至三富公司，有統計表附卷為證（見第一一○二八號偵
查卷第十九頁）。苟該一億元確已存入土銀之三富公司帳戶，則其利息應由土銀給付
，豈有由丙○○及乙○○支付之理。又本件定期存單並未質押於票券公司，但丁○○
所製作之定期存款資料中，虛列質押於中興票券公司，有三富公司定期存款資料在
卷可憑（見第一一○二八號偵查卷第十二頁）。且三富公司先後二次辦理對帳時，丁
○○竟依乙○○之指示，將空白對帳單郵寄至仲緯公司，並非寄至土銀，亦據丁○○
供明在卷。渠等為圖謀佣金，竟利用專業知識，故違規定，是否明知存單及對帳單屬
於偽造，而有意矇敝三富公司，並規避稽核，即饒有研求餘地，原審未予徹查明白，
遽維持第一審無罪之諭知，亦嫌速斷。(九)乙○○已於八十二年一月四日收受丙○○交
付之八十二年一月十三日到期，面額一億元本票一張，供償還三富公司之用，復於同
年二月二十五日收受丙○○交付之蔡裕鈞所有坐落台中縣大甲鎮土地所有權狀四張，
供償還一億元債務之擔保，有收據影本在卷可據（見第一三三九○號偵查卷第四十九
之一、之二頁）。如三富公司之一億元確已存入定期存款戶，屆期土銀必然如數清償
，乙○○何庸如此顧慮，而於清償期屆至前，預作準備，收受丙○○交付之本票及土
地所有權狀，以供清償及擔保之用。乙○○若知悉一億元未存入三富公司之定存帳戶
，所辯不知一億元存單為偽造，即非實在，原審未予查明，即逕認為不知情，亦有可
議。(十)證據雖已調查而其內容尚未明瞭者，即與未經調查無異，如遽行判決，仍屬應
於審判期日調查之證據而未予調查。三富公司負責人之子李榮耀，於第一審已證稱：
丁○○以緊急件，請求在轉存一億元之文件上用印時，聲稱「0000000000
00」帳號，是三富公司之帳戶，伊始在文件上用印（見第一審卷(一)第一五七頁），
並未同意存入丁○○私人帳戶。原審未予斟酌上開帳號，究為三富公司之帳號，或丁
○○私人之帳號？亦未調查丁○○有無施用詐術虛報帳號，使李榮耀陷於錯誤，而在
轉存一億元之文件上用印，亦有疏漏。以上情形，或為上訴意旨指摘所及，或為本院
得依職權調查之事項，應認仍有撤銷發回更審之原因。至於原判決認為甲○○、丙○
○被訴竊盜，不另為無罪諭知部分，基於審判不可分原則，併予發回。又偽刻之印章
及圓戳，究係甲○○親自偽刻，或委由刻印者偽刻；另憲兵學校之鑑定覆函，究係八
十六年七月七日，或八十六年八月十二日（見原判決第十一面第九行、原審更(一)卷(二)
第五十九頁），案經發回，併予查明。
據上論結，應依刑事訴訟法第三百九十七條、第四百零一條，判決如主文。
中　　　華　　　民　　　國　　八十八　　年　　　八　　　月　  二十六　　日
                              最高法院刑事第十一庭
                                  審判長法官  陳  炳  煌
                                        法官  陳  正  庸
                                        法官  陳  世  雄
                                        法官  陳  東  誥
                                        法官  張  春  福
      右正本證明與原本無異
                                              書  記  官
中      華      民      國    八十八    年      九      月      一      日
                                                                      Ａ
